【裁判字號】    99,台上,266
【裁判日期】    990210
【裁判案由】    請求返還股票等
【裁判全文】
最高法院民事判決              九十九年度台上字第二六六號
上  訴  人  凱基證券股份有限公司(原名中信證券股份有限公
            司)      
法定代理人  壬    ○
訴訟代理人  楊 曉 邦律師
            郭 明 怡律師
            董 德 泰律師
被 上訴 人  甲 ○ ○
訴訟代理人  陳 福 寧律師
受 告知 人  乙 ○ ○
            丙 ○ ○
            丁○○○
            庚 ○ ○
            己 ○ ○
            辛 ○ ○
            戊 ○ ○
上列當事人間請求返還股票等事件，上訴人對於中華民國九十八
年十月六日台灣高等法院第二審更審判決（九十八年度重上更(一)
字第四四號），提起上訴，本院判決如下：
    主  文
原判決除假執行部分外廢棄，發回台灣高等法院。
    理  由
原審將第一審所為被上訴人敗訴之判決，一部予以廢棄，改判命
上訴人給付被上訴人新台幣（下同）九千零三十七萬八千九百九
十九元及自民國九十三年七月二十二日起至清償日止，按年息百
分之五計算之利息，係以：被上訴人主張其於九十一年九月二十
四日持如原判決附表（下稱附表）所示股票及已蓋妥如附表所示
股東即讓與人印鑑之轉讓過戶申請書，至仁信證券股份有限公司
（下稱仁信公司，嗣與原名為中信證券股份有限公司之上訴人合
併）股務室辦理過戶手續，因未完成過戶手續，其乃將股票寄存
於仁信公司；第一審共同被告乙○○未經仁信公司同意取走系爭
股票，上訴人為此訴請乙○○返還系爭股票，經台灣台北地方法
院九十二年度重訴字第三一號判決上訴人敗訴確定；上訴人未持
有系爭股票，其返還系爭股票之義務已屬給付不能等情，為上訴
人所不爭執之事實。按當事人一方以物交付他方，他方允為保管
之意思表示合致時，寄託契約即已成立，寄託人是否為寄託物之
所有權人、質權人，其占有寄託物之權源為何，均非所問。被上
訴人係將系爭股票交付仁信公司，仁信公司允為保管，並出具收
據交付被上訴人收執，被上訴人與仁信公司互為寄託系爭股票之
意思表示合致，渠等間自存在寄託系爭股票之契約。仁信公司於
保管系爭股票期間，任由乙○○取走系爭股票，致不能將系爭股
票返還被上訴人，自有可歸責之事由，應對被上訴人負債務不履
行損害賠償之責任。系爭股票可換中信證券股份有限公司股票七
百二十八萬八千六百二十九股，被上訴人起訴前一日中信證券股
份有限公司股票之收盤價為每股十二元四角，共計九千零三十七
萬八千九百九十九元。上訴人雖抗辯：被上訴人對系爭股票並無
所有權或質權，其自不因上訴人不能返還寄託物而受有任何損害
。縱系爭股票係被上訴人所有，其亦可本於對乙○○之原因關係
主張權利，即無受有損害可言。然查被上訴人係依其與仁信公司
間寄託契約債務不履行之法律關係為請求，上訴人（合併仁信公
司之存續公司）既不能返還系爭股票，被上訴人依系爭寄託契約
之寄託物返還請求權受有損害，即可認定，至其是否為系爭股票
之所有權人、質權人及其係依何種原因關係占有系爭股票，均不
影響系爭寄託契約之成立及其受有損害之事實。故被上訴人依民
法第五百九十八條第一項、第二百二十六條第一項規定，請求上
訴人給付因系爭股票不能返還所受之損害九千零三十七萬八千九
百九十九元及加付法定遲延利息，為有理由，應予准許。末查被
上訴人陳明如法院認被上訴人與上訴人間成立寄託關係，且上訴
人應予賠償，則關於被上訴人備位請求乙○○給付部分，毋庸審
理，則乙○○備位之訴部分，自毋庸再予審酌等詞，為其判斷之
基礎。
惟查寄託人對於寄託物有否權利及其權利為何，固不影響寄託契
約之成立，於受寄人因可歸責於己之事由致不能返還寄託物時，
非不得依債務不履行之規定請求受寄人賠償損害。然查損害賠償
之請求權，以受有實際上之損害為成立要件。又損害賠償，除法
律另有規定或契約另有訂定外，應以填補債權人所受損害及所失
利益為限，民法第二百十六條第一項定有明文。是寄託人對於寄
託物有否權利？其權利為何？即攸關寄託人是否受有損害及其損
害額若干。乃原審未查明被上訴人對系爭股票有否權利及其權利
為何，遽以被上訴人是否為系爭股票之所有權人、質權人及其係
依何種原因關係占有系爭股票，均不影響系爭寄託契約之成立及
其受有損害之事實，其損害額為系爭股票之市價為由，命上訴人
如數給付，已有可議。次按關於物或權利之喪失或損害，負賠償
責任之人，得向損害賠償請求權人，請求讓與基於其物之所有權
或基於其權利對於第三人之請求權。第二百六十四條之規定，於
前項情形準用之。民法第二百十八條之一定有明文。而被告就原
告請求履行因雙務契約所負之債務，在裁判上援用民法第二百六
十四條之抗辯權時，原告如不能證明自己已為對待給付或已提出
對待給付，法院應為原告提出對待給付時，被告即向原告為給付
之判決，不得僅命被告為給付，而置原告之對待給付於不顧（本
院三十九年台上字第九○二號判例參照）。上訴人於原審抗辯：
被上訴人請求以系爭股票之市價賠償其損害，於法未合；若伊應
負損害賠償之責，則被上訴人是否應將所有權移轉予伊，否則其
豈非得再向他人主張權利，而有雙重得利等語（見原審更一卷一
八八頁），倘屬同時履行之抗辯，即應予以審酌，而不得置之不
顧。原審未予究明，逕為判決，亦有未合。上訴論旨，指摘原判
決違背法令，求予廢棄，非無理由。末查被上訴人備位請求乙○
○給付部分，係屬主觀預備合併之訴，案經發回，應併注意。
據上論結，本件上訴為有理由。依民事訴訟法第四百七十七條第
一項、第四百七十八條第二項，判決如主文。
中    華    民    國  九十九  年    二    月    十    日
                      最高法院民事第六庭
                          審判長法官  劉  福  來
                                法官  陳  國  禎
                                法官  陳  重  瑜
                                法官  吳  麗  女
                                法官  簡  清  忠
本件正本證明與原本無異
                                      書  記  官
中    華    民    國  九十九  年    三    月    二    日
                                                      Q

司法院資訊處製作；財團法人民間司法改革基金會備份。
